臺灣雲林地方法院民事判決
                                     110年度六簡字第6號
原      告  林靜欣  
被      告  徐木塗  
            江秉承  
            李烱煜  
上   開1人
訴訟代理人  吳淑靜  
            張彩雲  
            李陳好  
            徐振福  
            吳崑達  
            張同靜  

            黃錦卿  
            劉易周  
            林秀珠  
上   開9人
共      同
訴訟代理人  江新茂  
上列當事人間分割共有物事件，於民國110 年9 月27日言詞辯論
終結，本院判決如下：
    主  文
被告應劉易周、林秀珠就被繼繼承人劉陳玉女所有坐落雲林縣○○
鄉○○段0000地號、面積687平方公尺，應有部分1000分之1之土地
，辦理繼承登記。
兩造共有坐落雲林縣○○鄉○○段0000地號、面積678平方公尺土地
准予分割，其分割方法如雲林縣○○○○○○○000○0○0○○○○○○○○○○○○○○
○區○○號1所示面積75平方公尺土地由被告徐木塗取得。
㈡區塊編號2所示面積67平方公尺土地由原告取得。
㈢區塊編號3所示面積65平方公尺土地由被告李烱煜取得。
㈣區塊編號4所示面積65平方公尺土地由被告張彩雲取得。
㈤區塊編號5所示面積65平方公尺土地由被告李陳好取得。
㈥區塊編號6所示面積65平方公尺土地由被告江秉承取得。
㈦區塊編號7所示面積67平方公尺土地由被告徐振福取得。
㈧區塊編號8所示面積71平方公尺土地由被告吳崑達取得。
㈨區塊編號9所示面積75平方公尺土地由被告張同靜取得。
㈩區塊編號10所示面積63平方公尺土地由被告黃錦卿取得。
兩造各依如附表一所示之金額補償。　
訴訟費用由兩造各依附表二所示比例負擔。
    事  實  及  理  由
壹、程序事項
一、按因不動產之物權或其分割或經界涉訟者，專屬不動產所在
    地之法院管轄，民事訴訟法第10條第1 項定有明文。查本件
    原告請求分割與被告等共有坐落雲林縣○○鄉○○段0000地號土
    地（下稱系爭土地），核屬因不動產分割涉訟，而系爭土地
    係位於本院轄區，揆諸上開規定，本院自有管轄權。
二、復按訴狀送達後，原告不得將原訴變更或追加他訴。但請求
    之基礎事實同一、擴張或減縮應受判決事項之聲明者，不在
    此限；上開規定於簡易訴訟程序適用之，民事訴訟法第255
    條第1 項第2 款、第3 款、第436 條第2 項分別定有明文。
    查本件原告起訴時原以徐木塗、李烱煜、張彩雲、李陳好、
    江秉承、徐振福、吳崑達、張同靜、黃錦卿等9 人為被告，
    並聲明請求按各共有人建物占有之基地比例予以分割等語（
    見本院卷第3 頁），嗣原告於民國109 年8 月17日具狀陳報
    系爭土地尚有一共有人劉陳玉女於起訴前已死亡，故追加其
    繼承人被告，並增列聲明劉陳玉女之繼承人盡速辦理繼承登
    記，復於同年月27日具狀陳報劉陳玉女之繼承人即被告劉易
    周之年籍資料（見本院卷第39頁、第45頁）；又原告於110 
    年3 月8 日具狀變更聲明為請求按各共有人建物占有之基地
    比例予以分割，並依增減部分支付差額等語（見本院卷第71
    頁），嗣原告於110年8月31日追加劉陳玉女之繼承人被告林
    秀珠（見本院卷第161頁），復於110年9月27日於本院審理
    時變更聲明為：㈠被告劉易周、林秀珠就被繼繼承人劉陳玉
    女所有坐落雲林縣○○鄉○○段0000地號、面積687平方公尺，
    應有部分1000分之1之土地，辦理繼承登記。㈡兩造共有坐落
    雲林縣○○鄉○○段0000地號、面積678平方公尺土地准予分割
    ，其分割方法如雲林縣○○○○○○○000○0○0○○○○○○○○○○○○○○○區○
    ○號1所示面積75平方公尺土地由被告徐木塗取得。⒉區塊編
    號2所示面積67平方公尺土地由原告取得。⒊區塊編號3所示
    面積65平方公尺土地由被告李烱煜取得。⒋區塊編號4所示面
    積65平方公尺土地由被告張彩雲取得。⒌區塊編號5所示面積
    65平方公尺土地由被告李陳好取得。⒍區塊編號6所示面積65
    平方公尺土地由被告江秉承取得。⒎區塊編號7所示面積67平
    方公尺土地由被告徐振福取得。⒏區塊編號8所示面積71平方
    公尺土地由被告吳崑達取得。⒐區塊編號9所示面積75平方公
    尺土地由被告張同靜取得。⒑區塊編號10所示面積63平方公
    尺土地由被告黃錦卿取得。㈢兩造各依本院卷第75頁之金額
    補償等語（見本院卷第176頁至反面），原告前揭所為，經
    核均與上開規定相符，應予准許。
三、被告徐木塗、江秉承業經合法通知，均未於言詞辯論期日到
    場，核無民事訴訟法第386 條各款所列情形，爰依原告聲請
    ，由其一造辯論而為判決。
貳、實體事項
一、原告起訴主張：緣兩造共有系爭土地，現該地上存有10棟建
    物，分屬10名不同之所有權人，為使系爭土地權利清楚，以
    增進共有物之經濟效益，且系爭土地並無禁止分割之約定，
    爰依民法第823 條第1 項規定提起本件訴訟，請求依雲林縣
    斗六地政事務所110 年2 月9 日土地複丈成果圖（下稱附圖
    ）所示測繪內容，即按系爭土地上各該建物占有之位置為系
    爭土地之分割方法，其面積增減部分則由本件兩造依附表一
    所示之金額互為補償等語，並聲明如主文所示。
二、被告答辯則以：
㈠、被告徐木塗未於最後言詞辯論期日到場，惟據其陳述表示：
    同意原告所提分割方案暨補償方案等語，資為抗辯。
㈡、被告江秉承未於最後言詞辯論期日到場，惟據其陳述表示：
    同意原告所提分割方案暨補償方案等語，資為抗辯。　　　
㈢、被告李烱煜、張同靜、張彩雲、李陳好、徐振福、吳崑達、
    黃錦卿、劉易周、林秀珠之共同訴訟代理人江新茂辯稱：同
    意原告所提分割方案暨補償方案等語，資為抗辯。
三、本院之判斷：
㈠、按各共有人，除法令另有規定外，得隨時請求分割共有物，
    但因物之使用目的不能分割或契約訂有不分割之期限者不在
    此限；共有物之分割，依共有人協議之方法為之；分割之方
    法不能協議決定，或於協議決定後因消滅時效完成經共有人
    拒絕履行者，法院得因任何共有人之請求，命以原物分配於
    各共有人，民法第823 條第1 項、第824 條第1 項、第2 項
    第1 款前段分別定有明文。經查，原告主張與被告等人共有
    系爭土地，其上有數棟建物，而系爭土地並無因物之使用目
    的不能分割之情形，共有人間亦未訂有不分割之約定等情，
    業據其提出系爭土地登記第三類謄本、地籍圖謄本及照片等
    件為證（見本院卷第5 頁至第11頁、第24頁），嗣經本院於
    109 年9 月22日會同兩造及雲林縣斗六地政事務所測量人員
    至現場履勘屬實，並有現場履勘之勘驗照片暨筆錄、雲林縣
    斗六地政事務所110 年2 月9 日斗地四字第1100000007號函
    暨系爭土地複丈成果圖（即附圖)附卷可佐（見本院卷第54
    頁至第59頁、第63頁至第64頁），自堪信原告上開主張為真
    實，是原告請求分割系爭土地，自屬有據，應予准許。
㈡、復按因繼承、強制執行或其他非因法律行為，於登記前已取
    得不動產物權者，應經登記，始得處分其物權，民法第759
    條定有明文。法院裁判分割共有物而以原物分配於各共有人
    時，係使共有關係變更為單獨所有，其性質為共有人間應有
    部分之交換，自屬處分行為，如係變賣共有物而以價金分配
    於共有人，即係以處分共有物為分割之方法，均以共有人之
    處分權存在為前提，如果共有人就共有物並無處分權可資行
    使，法院即無從基此為裁判分割。故被繼承人死亡後，如未
    辦理繼承登記，依民法第759 條規定，自不得處分該應有部
    分，遇此情形共有人得先行或同時請求辦理繼承登記（最高
    法院69年臺上字第1134判例意旨參照）。經查，系爭土地共
    有人劉陳玉女已於87年6 月21 日死亡，其繼承人為劉文和
    ，而劉文和於102年4 月26 日死亡，其繼承人為長男劉易周
    、配偶林秀珠等情，有被告等人之戶籍謄本、繼承系統表等
    件在卷可參（見本院卷第46頁至第50頁），從而，原告請求
    被告應劉易周、林秀珠就被繼繼承人劉陳玉女所有坐落雲林
    縣○○鄉○○段0000地號、面積687平方公尺，應有部分1000分
    之1之土地，辦理繼承登記，洵屬有據，爰判決如主文第1 
    項所示。
㈢、復按請求共有物之分割，應由法院依民法第824 條命為適當
    之分配，不受當事人主張之拘束。又法院為裁判分割時，應
    顧及公平、當事人之聲明、應有部分之比例與實際是否相當
    、共有物之客觀情狀、性質、價格與經濟價值、共有利益、
    各共有人之主觀因素及使用現狀、利害關係等因素為綜合判
    斷；又共有物之原物分割，依民法第825 條規定觀之，係各
    共有人就存在於共有物全部之應有部分互相移轉，使各共有
    人取得各自分得部分之單獨所有權。故原物分割而應以金錢
    為補償者，倘分得價值較高及分得價值較低之共有人均為多
    數時，該每一分得價值較高之共有人即應就其補償金額對於
    分得價值較低之共有人全體為補償，並依各該短少部分之比
    例，定其給付金額，方符共有物原物分割為共有物應有部分
    互相移轉之本旨（最高法院85年台上字第2676號判決意旨參
    照）。從而，法院定共有物分割之方法，固可由法院自由裁
    量，惟應斟酌各共有人之意願、利害關係、共有物之性質、
    分割前使用狀況、分割後各部分所得利用之價值及經濟效用
    、全體共有人利益等有關情狀，於符合公平經濟原則下，為
    適當之決定。
㈢、復查，本院於109 年9 月22日會同兩造及雲林縣斗六地政事
    務所測量人員至系爭土地現場勘驗，可見系爭土地由西向東
    有坐落門牌號碼雲林縣○○鄉○○路0 巷0 號、5 號、7 號、9 
    號、11號、13號、15號、17號、19號、21號等建物乙情，除
    有履勘現場之勘驗照片外，本院於現場製作勘驗筆錄，並經
    到場之兩造當場確認無訛（見本院卷第54頁至第59頁），另
    有附圖在卷可參（見本院卷第64頁），而參以原告所提之分
    割方案，係以系爭土地上現有前揭建物坐落之位置為分割方
    法，將系爭土地依各該建物位置分割予各共有人。本院爰審
    酌原告所提上開分割方案，即如附圖所示之方案，已按各共
    有人持分比例，將系爭土地盡量分配給符合該區域現況之人
    ，亦符合使用現況，且可避免坐落於系爭土地之建物拆除之
    不利益，並能兼顧各共有人即本件兩造之公平利益，盡可能
    調和共有人應有部分應受分配之土地面積能與實際分得之面
    積相符，符合經濟效用，且已考量各共有人依應有部分比例
    所分得土地之面積、位置、使用現況及臨路範圍作適當分配
    ，合乎公平。是以，本院衡量全體共有人之利益，應認原告
    所提即依附圖所示之分割方案為可採，爰判決如主文第2 項
    所示。又，系爭土地依附圖所示方案分割時，各共有人分得
    土地價值差異部分，業經本件兩造同意以原告提出試算表供
    本院參酌（見本院卷第96頁至反面所示言詞辯論筆錄、被告
    張同靜、江秉承之本院卷第99頁至第100 頁所示之同意書、
    第75頁所示試算表、第177頁），本院認該價格尚屬公允，
    並據以計算各共有人應支付補償或應受補償之金額如附表一
    所示，爰判決如主文第3 項所示。　　
㈣、末按共有人自共有物分割之效力發生時起，取得分得部分之
    所有權。應有部分有抵押權或質權者，其權利不因共有物之
    分割而受影響。但有下列情形之一者，其權利移存於抵押人
    或出質人所分得之部分：⒈權利人同意分割。⒉權利人已參加
    共有物分割訴訟。⒊權利人經共有人告知訴訟而未參加，民
    法第824 條之1 第1 、2 項分別定有明文。而查，分割前系
    爭土地經本件原告、被告李陳好、徐振福、江秉承、黃錦卿
    等人分別向雲林縣古坑鄉農會設定抵押權，有系爭土地登記
    第一類謄本在卷可參（見本院卷第120 頁至125 頁），本院
    已將起訴狀及開庭通知送達上開抵押權人，告知本件訴訟。
    是依上開規定，本件系爭土地分割後，受告知人之抵押權移
    存於兩造所分歸取得之土地部分，併予敘明。
四、綜上所述，原告訴請分割系爭土地，於法有據，應予准許，
    本院復審酌上開情節，及系爭土地之使用現況、分割後兩造
    對於土地利用之經濟效益等情事，並認應以如附圖所示方案
    為分割，較為妥適，爰判決如主文所示。又本件為分割共有
    物之形成判決，性質上不宜宣告假執行，故不併為假執行之
    宣告。
五、本件事證已臻明確，兩造其餘攻擊防禦方法及舉證，經核均
    與本件判決結果不生影響，爰不一一贅述，附此敘明。
六、末按因共有物分割、經界或其他性質上類似之事件涉訟，由
    敗訴當事人負擔訴訟費用顯失公平者，法院得酌量情形，命
    勝訴之當事人負擔其一部，民事訴訟法第80條之1 定有明文
    。本件系爭土地分割後，雙方均同蒙其利，故應依雙方對土
    地之應有部分比例，計算各當事人應該負擔之訴訟費用如附
    表二所示。
七、訴訟費用負擔之依據：民事訴訟法第80條之1 。
中　　華　　民　　國　　110 　年　　10　　月　　18　　日
                  斗六簡易庭      法  官  温文昌
以上正本係照原本作成。
如不服本判決，應於送達後20日內向本院提出上訴狀並表明上訴
理由，如於本判決宣示後送達前提起上訴者，應於判決送達後20
日內補提上訴理由書（須按他造人數附繕本）。
中　　華　　民　　國　　110 　年　　10　　月　　19　　日
                                  書記官  張宏清　　　　
附表一：各共有人應受補金額配賦表（單位：新臺幣／元）
受補償人如右 徐  木  塗 -7萬8,736元 李  烱  煜 -1萬3,545元 張  彩  雲 -1萬3,545元 李  陳  好 -1萬3,545元 江  秉  承 -1萬3,545元 劉陳玉女之繼承人劉易周、林秀珠 -6,360元 應補償人如下       林   靜   欣 +1萬7,935元 1萬0,139元 1,744元 1,744元 1,744元 1,744元 819元 徐   振   福 +5,215元 2,948元★ 507元 507元 507元 507元 238元 吳   崑   達 +3萬0,016元 1萬6,969元 2,919元 2,919元 2,919元 2,919元 1,371元 張   同   靜 +3萬5,738元 2萬0,204元 3,476元 3,476元 3,476元 3,476元 1,632元 黃   錦   卿 +5萬0,371元 2萬8,476元 4,899元 4,899元 4,899元 4,899元 2,300元 合        計 7萬8,736元 1萬3,545元 1萬3,545元 1萬3,545元 1萬3,545元 6,360元 備        註 1、以★為例，即徐振福應補償徐木塗2,948元，其餘依此類推。 2、「＋」表示分配土地價值大於持分土地價值，應付補償金額。 3、「－」表示分配土地價值小於持分土地價值，應受補償金額。      
附表二：訴訟費用分擔表　　
編號 姓　名 訴訟費用分擔比例 01 林靜欣 1,000分之96 02 徐木塗 1,000分之123 03 江秉承 1,000分之98 04 李烱煜 1,000分之98 05 張同靜 1,000分之105 06 張彩雲 1,000分之98 07 李陳好 1,000分之98 08 徐振福 1,000分之98 09 吳崑達 1,000分之100 10 黃錦卿 1,000分之85 11 劉陳玉女之繼承人劉易周、林秀珠 1,000分之1（應按應繼分比例公同共有，並連帶負擔訴訟費用）